臺灣臺北地方法院刑事判決　　　　　　　100年度訴字第628號
公　訴　人　臺灣臺北地方法院檢察署檢察官
被　　　告　呂志
上列被告因違反稅捐稽徵法案件，經檢察官聲請簡易判決處刑（
100年度偵字第4759號），本院認為不宜以簡易判決處刑，改依
通常程序審理，嗣被告於準備程序中就被訴事實為有罪之陳述，
經本院合議庭裁定由受命法官獨任行簡式審判程序，本院判決如
下：
    主  文
呂志公司負責人為納稅義務人，以不正當方法逃漏稅捐，處有期
徒刑肆月，如易科罰金，以銀元佰元即新臺幣玖佰元折算壹日
，減為有期徒刑貳月，如易科罰金，以銀元佰元即新臺幣玖佰
元折算壹日。
    事  實
一、呂志自民國91年11月28日起至93年11月26日止擔任址設臺北
    市○○區○○路1段159巷2號松霖資訊科技有限公司（已於9
    3年11月26日解散，下稱松霖公司）之名義及實際負責人，
    負有據實製作各類所得扣繳暨免扣繳憑單（下稱扣繳憑單）
    之義務，為實際從事公司業務之人（所涉連續行使業務登載
    不實文書部分，業據本院以99年度訴緝字第3號判決判處有
    期徒刑6月，減為有期徒刑3月確定），且松霖公司為稅捐稽
    徵法之納稅義務人。呂志明知郭淑貞、許達雄、高朱素金、
    林佳宏（原名林明賢，於96年2月8日更名）及魯寶花等人，
    於民國92年間均未在松霖公司任職，松霖公司亦未支付薪資
    予郭淑貞等人，竟為逃漏松霖公司之營利事業所得稅，於93
    年間某日，由其職員蘇坤夏（所涉連續行使業務登載不實文
    書部分，業經臺灣高等法院以98年度上訴字第1154號判決判
    處有期徒刑8月，減為有期徒刑4月確定）取得郭淑貞等人之
    身分、年籍等相關資料，並連續在松霖公司92年度扣繳憑單
    上，記載郭淑貞、許達雄、高朱素金、林佳宏及魯寶花等人
    ，於92年間各自松霖公司領取新臺幣（下同）58萬元（郭淑
    貞部分）、19萬3千元（許達雄部分）、19萬3千元（高朱素
    金部分）、19萬3千元（林佳宏部分）、19萬3千元（魯寶花
    部分）薪資之不實事項，而連續製作松霖公司92年度扣繳憑
    單5紙，再於93年5月18日，填具松霖公司92年度營利事業所
    得稅結算申報書，連同上開登載不實之92年度扣繳憑單，持
    向財政部臺北市國稅局文山稽徵所申報松霖公司92年度營利
    事業所得稅而加以行使，以此不正當之方法逃漏該公司92
    年度營利事業所得稅33萬8千元，足以生損害於稅捐稽徵機
    關對於稅賦核課稽徵之正確性。
二、案經郭淑貞訴由臺灣高雄地方法院檢察署呈請臺灣高等法院
    檢察署檢察長令轉臺灣臺北地方法院檢察署檢察官偵查後聲
    請簡易判決處刑。
    理  由
一、本件被告呂志所犯係死刑、無期徒刑或最輕本刑為3年以上
    有期徒刑或高等法院管轄第一審案件以外之罪，其於本院
    100年7月11日之準備程序期日，就被訴事實為有罪之陳述，
    經受命法官告知被告簡式審判程序之旨，並聽取檢察官及被
    告之意見後，本院依刑事訴訟法第273條之1第1項規定裁定
    以簡式審判程序加以審理，是依刑事訴訟法第273條之2規定
    ，本件之證據調查，不受同法第159條第1項、第161條之1、
    第161條之3、第163條之1及第164條至第170條規定之限制，
    合先敘明。
二、前揭事實業據被告於本院準備程序及審理中坦承不諱（參見
    本院卷第16頁背面至第17頁、第19頁背面、第22頁），並與
    證人許達雄、蘇坤夏、林佳宏、郭淑貞及郭文慶（郭淑貞之
    弟，於98年11月16日更名為郭建鴻）於偵訊中所證陳大致相
    符（參見臺灣臺北地方法院檢察署96年度偵字第20509號偵
    查卷〈下稱第20509號偵查卷〉第17頁、第66頁至第70頁、
    第309頁，同署97年度他字第3699號偵查卷第4頁，同署97年
    度偵字第12394號偵查卷第5頁至第6頁；臺灣高雄地方法院
    檢察署96年度他字第8245號偵查卷第16頁、第31頁、第40頁
    至第41頁、第44頁，同署99年度他字第3214號偵查卷〈下稱
    第3214號偵查卷〉第3頁、第45頁，同署100年度偵字第2072
    號偵查卷第12頁），此外，另有勞工保險局97年1月28日保
    承資字第09710030860號函、財政部高雄市國稅局92年度綜
    合所得稅核定通知書、松霖公司變更登記表、經濟部商業司
    公司資料查詢、證人郭淑貞之92年度扣繳憑單各1份（上均
    影本）、行政院衛生署中央健康保險局99年9月9日健保承字
    第0990036131號函及所附證人郭淑貞之投保資料、勞工保險
    局99年9月10日保承資字第09910374040號函、財政部臺北市
    國稅局文山稽徵所100年3月23日財北國稅文山綜所一字第10
    00002299A號函及檢附之松霖公司92年度綜合所得稅BAN給付
    清單、財政部臺北市國稅局100年6月28日財北國稅審三字第
    1000227110號書函及所附松霖公司92年度營利事業所得稅結
    算申報更正核定通知書各1份（見第20509號偵查卷第53頁，
    第3214號偵查卷第9頁至第10頁、第22頁至第25頁背面、第
    35頁至第39頁，臺灣臺北地方法院檢察署100年度偵字第475
    9號偵查卷第56頁至第57頁；本院卷第9頁、第11頁）在卷可
    參。是被告上揭自白應與事實相符，而堪採信。本件事證明
    確，被告犯行足堪認定，自應依法論科。
三、新舊法比較：
  (一)按被告呂志行為後，刑法業於94年2月2日修正公布部分條文
    ，並於95年7月1日施行。現行刑法第2條第1項規定：「行為
    後法律有變更者，適用行為時之法律。但行為後之法律有利
    於行為人者，適用最有利於行為人之法律」，而本次修正涵
    蓋之範圍甚廣，故比較新舊法時，應就罪刑有關之共犯、牽
    連犯、連續犯、有無累犯加重、自首減輕暨其他法定加減原
    因與加減例等一切情形，綜其全部罪刑之結果而為比較，復
    有最高法院95年5月23日95年度第8次刑庭會議決議可資參照
    。經比較結果應適用如下：
  1.就法定罰金刑部分：依95年6月14日修正公布，95年7月1日
    施行之刑法施行法第1條之1規定「中華民國94年1月7日刑法
    修正後，刑法分則編所定罰金之貨幣單位為新臺幣。94年1
    月7日刑法修正時，刑法分則編未修正之條文定有罰金刑者
    ，自94年1月7日刑法修正施行後，就其所定數額提高為30倍
    。但72年6月26日至94年1月7日新增或修正之條文，就其所
    定數額提高為3倍」，經比較結果關於法定刑最高罰金部分
    ，修正前後規定並無不同（新法以新臺幣為貨幣單位，修正
    施行後，就其所定數額提高為30倍，實際與行為時法罰金刑
    相同），現行法並未較有利，又修正前刑法第33條第5款原
    規定：「罰金：1元以上」，依罰金罰鍰提高標準條例第1條
    前段規定提高10倍，及現行法規所定貨幣單位折算新台幣條
    例第2條換算為新臺幣結果，為30元以上，而修正後則規定
    ：「罰金：新臺幣1千元以上，以百元計算之」，已將科處
    罰金之最低額提高至新臺幣1千元以上，就法定刑最低罰金
    部分，修正後之規定顯非較有利於被告，故依修正後刑法第
    2條第1項前段規定，此部分應適用修正前刑法第33條第5款
    之規定。
  2.至於易刑處分部分，並無綜合比較之適用，應單獨依修正後
    刑法第2條第1項之規定，適用最有利於行為人之法律【最高
    法院95年度第8次刑事庭會議決議三(二)參照】。查修正前刑
    法第41條第1項前段規定：犯最重本刑為5年以下有期徒刑以
    下之刑之罪，而受6個月以下有期徒刑或拘役之宣告，因身
    體、教育、職業、家庭之關係或其他正當事由，執行顯有困
    難者，得以銀元1元以上3元以下折算1日，易科罰金。」又
    就被告行為時之易科罰金折算標準，廢止前罰金罰鍰提高標
    準條例第2條（現已刪除，惟若應適用舊刑法，應仍予適用
    ）規定，就其原定數額提高為1百倍折算1日，則本件被告行
    為時之易科罰金折算標準，應以銀元3百元折算1日，經折算
    為新臺幣後，應以新臺幣9百元折算1日。惟現行刑法第41條
    第1項前段則規定：「犯最重本刑為5年以下有期徒刑以下之
    刑之罪，而受6個月以下有期徒刑或拘役之宣告者，得以新
    臺幣1千元、2千元或3千元折算1日，易科罰金。」經比較修
    正前後之易科罰金折算標準，以修正前之規定（含廢止前罰
    金罰鍰提高標準條例第2條規定）較有利於被告。從而本件
    關於易科罰金部分，應適用修正前刑法第41條第1項前段規
    定（配合廢止前罰金罰鍰提高標準條例第2條規定）諭知易
    科罰金之折算標準。
  (二)另稅捐稽徵法第47條於98年5月27日亦經總統令修正公布，
    修正前稅捐稽徵法第47條規定：「本法關於納稅義務人、扣
    繳義務人及代徵人應處徒刑之規定，於左列之人適用之：一
    公司法規定之公司負責人。二民法或其他法律規定對外代表
    法人之董事或理事。三商業登記法規定之商業負責人。四其
    他非法人團體之代表人或管理人」，修正後稅捐稽徵法第47
    條增加第2項規定：「前項規定之人與實際負責業務之人不
    同時，以實際負責業務之人為準」，查被告係松霖公司之名
    義及實際負責人，無論依修正前、修正後之稅捐稽徵法第47
    條規定，均為公司法規定之負責人，二者規定適用之結果並
    無不同，對被告而言尚無有利或不利之情形，自不生新舊法
    比較之問題，應依一般法律適用原則，適用裁判時法即現行
    稅捐稽徵法第47條第1項第1款之規定。
四、論罪科刑之理由：
  (一)按稅捐稽徵法第47條第1項第1款之規定，係將為納稅義務人
    之公司逃漏稅捐時，其受罰責任，於應處徒刑之範圍內，轉
    嫁於公司負責人，犯罪主體仍為公司，公司負責人僅屬受罰
    主體，為代罰性質，則此行為是否成立連續犯，自應以犯罪
    主體之犯意為其準據，而為犯罪主體之公司不具有犯罪能力
    ，自無所謂概括犯意之存在，故公司以不正當方法逃漏稅捐
    ，當不可能成立連續犯，該公司負責人因而代罰，亦不應成
    立連續犯，公司逃漏稅捐多次，其負責人應成立多次罪刑，
    併合處罰；且亦與該負責人之其他犯罪行為間，無方法結果
    之牽連關係可言（最高法院81年度第3次刑事庭會議決議、
    最高法院92年度台上字第4025號判決、85年度台上字第6065
    號判決、88年度台非字第149號等判決意旨參照）。另按納
    稅義務人公司以不正當方法逃漏稅捐，其公司負責人非稅捐
    稽徵法第41條之犯罪或受罰主體，僅依同法第47條第1款之
    規定，代替公司受徒刑之處罰，此項處罰係就同法第41條之
    罪責，基於轉嫁之法理所為規定，屬於「代罰」性質，公司
    負責人非因其本身之犯罪而負行為責任，亦非因身分成立之
    罪，其本身並無犯意，自無與他人有犯意聯絡、行為分擔，
    而成立共同正犯之可能（最高法院99年度台上字第7817號判
    決意旨參照）。
  (二)查被告呂志係松霖公司之名義及實際負責人，而為公司法規
    定之公司負責人。其以業務上登載不實之松霖公司92年度扣
    繳憑單5紙（分別記載郭淑貞、許達雄、高朱素金、林佳宏
    及魯寶花等人，於92年間各自松霖公司領取如犯罪事實欄所
    示薪資之不實事項，而連續製作松霖公司92年度扣繳憑單5
    紙），並持向稅捐機關申報營利事業所得稅，松霖公司因而
    逃漏依法應繳納之稅捐。是松霖公司為納稅義務人以不正當
    方法逃漏營業稅，係犯稅捐稽徵法第41條之逃漏稅捐罪，該
    條處徒刑之規定，依稅捐稽徵法第47條第1項第1款，自應適
    用於被告。又聲請簡易判決處刑書雖漏載稅捐稽徵法第47條
    第1項第1款，然業於犯罪事實欄載明該犯罪事實，並經本院
    當庭告知該法條，本院自應依法審判。另聲請簡易判決處刑
    書就被告以許達雄、高朱素金、林佳宏及魯寶花等人自松霖
    公司領取92年度薪資之不實事項所登載之松霖公司92年度扣
    繳憑單，持向稅捐機關申報稅捐進而使松霖公司得以逃漏92
    年度依法應繳納之營利事業所得稅部分未予論及，然此與業
    經起訴之被告以郭淑貞自松霖公司領取92年度薪資之不實事
    項所登載之松霖公司92年度扣繳憑單，持向稅捐機關申報稅
    捐進而使松霖公司得以逃漏於92年度依法應繳納之營利事業
    所得稅部分，為單純一罪之同一事實，而為犯罪事實之一部
    擴張，本院自應併予審酌。又本院99年度訴緝字第3號判決
    ，就被告於94年間以相同手法，連續在93年度扣繳憑單，虛
    偽記載郭淑貞、許達雄、高朱素金、林佳宏、魯寶花等人在
    松霖公司領取薪資之不實事項，以將該薪資列為勞務成本，
    據以作成營利事業所得稅結算申報書，再由被告持向財政部
    臺北市國稅局申報松霖公司93年度營利事業所得稅而行使之
    所犯連續行使業務登載不實文書罪予以論科，而該次罪行與
    本件係屬先後所為，時間上雖有1年之間隔，惟係出於主觀
    上同一犯意，仍係在被告概括犯意所為，是本件與本院上開
    確定判決所認定之罪行，仍應論以刑法修正前之連續犯，而
    已為既判力所及，該部分本院依法自不得再行審酌。況聲請
    簡易判決處刑書於論罪法條欄，亦未論及被告行使業務登載
    不實文書罪，併此敘明。
  (三)爰審酌被告以行使不實登載之業務文書申報扣抵稅額之方式
    ，使松霖公司得以逃漏依法應繳納之營利事業所得稅共達33
    萬8千元，害及稅捐機關對於租稅核課之正確性與國家賦稅
    收入，造成損害非輕，惟考量其坦認事實暨其犯罪動機、目
    的、手段等一切情狀，量處如主文所示之刑，並依修正前刑
    法之規定諭知易科罰金之折算標準。
  (四)又按中華民國九十六年罪犯減刑條例業於96年7月16日起施
    行，查被告所犯如犯罪事實所示罪行，係於96年4月24日以
    前所為，且所犯之罪並無上開條例第3條所示不予減刑之情
    形，爰依該條例第2條第1項第3款、第7條規定，將被告上揭
    宣告刑減為二分之一，並依修正前刑法之規定諭知易科罰金
    之折算標準。
據上論斷，應依刑事訴訟法第273條之1第1項、第299條第1項前
段，稅捐稽徵法第41條、第47條第1項第1款，刑法第2條第1項前
段、第11條前段，修正前刑法第41條第1項前段，廢止前罰金罰
鍰提高標準條例第2條，中華民國96年罪犯減刑條例第2條第1項
第3款、第7條，判決如主文。
本案經檢察官王巧玲到庭執行職務。
中    華    民    國   100    年    8     月    15    日
                  臺灣臺北地方法院刑事第八庭
                              法  官  古瑞君
以上正本與原本無異。
如不服本判決應於收受送達後10日內向本院提出上訴書狀，並應
敘述具體理由；其未敘述上訴理由者，應於上訴期間屆滿後20日
內向本院補提理由書（均須按他造當事人之人數附繕本）「切勿
逕送上級法院」。
告訴人或被害人如對於本判決不服者，應具備理由請求檢察官上
訴，其上訴期間之計算係以檢察官收受判決正本之日期為準。
                              書  記  官  莊  宜  諳
中    華    民    國   100    年    8     月    15    日
附錄論罪科刑法條全文：
稅捐稽徵法第41條
納稅義務人以詐術或其他不正當方法逃漏稅捐者，處五年以下有
期徒刑、拘役或科或併科新台幣六萬元以下罰金。
稅捐稽徵法第47條
本法關於納稅義務人、扣繳義務人及代徵人應處徒刑之規定，於
下列之人適用之：
一、公司法規定之公司負責人。
二、民法或其他法律規定對外代表法人之董事或理事。
三、商業登記法規定之商業負責人。
四、其他非法人團體之代表人或管理人。
前項規定之人與實際負責業務之人不同時，以實際負責業務之人
為準。